【裁判字號】    95,訴,480
【裁判日期】    950831
【裁判案由】    分割共有物
【裁判全文】
臺灣新竹地方法院民事判決               95年度訴字第480號
原      告  丙○○
訴訟代理人  鄒玉珍律師
複代理人    乙○○
            甲○○
被      告  戊○○○
                        巷85.
兼  訴  訟
代  理  人  丁○○
上列當事人間分割共有物事件，本院於民國95年8月17日言詞辯
論終結，判決如下：
    主      文
兩造共有坐落新竹縣竹北市○○○段水坑口小段一三０之九地號
土地，地目建，面積一二六七平方公尺土地，按附圖所示分割，
即：編號Ａ部分，面積六五三平方公尺土地，分歸原告取得；編
號Ｂ部分，面積六一四平方公尺土地，分歸被告戊○○○、丁○
○取得，並按應有部分各一二六七分之三０七之比例維持共有。
訴訟費用由被告戊○○○、丁○○各負擔百分之二十四，餘由原
告負擔。
    事實及理由
一、原告主張：
（一）坐落新竹縣竹北市○○○段水坑口小段130之9地號土地，
      地目建，面積1,267平方公尺土地（下稱系爭土地）為兩
      造所共有，應有部分為原告1267分之653，被告各1267分
      之307，因共有人間並未訂有不分割之契約，亦無因物之
      使用目的不能分割之情，惟就分割方法迄未能達成協議，
      爰訴請分割系爭土地。
（二）系爭土地原係被告丁○○及訴外人曾雙元之被繼承人曾昇
      彩於民國（下同）42年間政府依據實施耕者有其田條例放
      領所有，但曾昇彩指定被告丁○○名義登記，而土地上之
      建物（即新竹縣竹北市○○○街269巷85號），亦係曾昇
      彩所有。73年6月9日，曾昇彩將之贈與被告丁○○及訴外
      人曾雙元，各持有2分之1，三方並訂有父立分家書。而父
      立分家書分產目錄第2條訂明：正廳中心線為界，東邊為
      長子丁○○取得連同建築物地上物及土地。西邊為次子曾
      雙元取得連同建築物地上物及土地永久使用。……如日後
      可分割登記時土地所有人應無條件將曾雙元所分得之建築
      物及土地割與曾雙元登記所有，各不得異議之事。是依父
      立分家書所訂，系爭土地及地上建物原係以地上建物之正
      廳中心線為界，東邊分歸被告丁○○所有，西邊分歸訴外
      人即原告之夫曾雙元所有。嗣至86年4月底，被告丁○○
      將曾雙元應分得土地部分移轉登記與曾雙元指定登記名義
      人即原告取得，被告丁○○亦就其所有部分於90年11月間
      ，將權利範圍1267分之307贈與被告戊○○○，但地上建
      物之所有權（實際上係事實上之處分權）迄今仍為被告丁
      ○○所有，拒絕依父立分家書分歸曾雙元所有。
（三）嗣雙方為系爭土地及地上建物，兩造及曾雙元又於92年5
      月20日簽訂分管協議書，約定以建物正廳中心線為界，以
      西之建物及地上物為原告及曾雙元永久使用及收益，是本
      件土地分割，並無礙被告就地上建物之使用，原告爰請求
      就系爭土地，以原物分割於兩造，即原告取得如附圖編號
      Ａ部分，面積653平方公尺土地，被告取得如附圖編號Ｂ
      部分，面積614平方公尺土地，按應有部分比例維持共有
      。並聲明：如主文第1項所示。
二、被告則以：
（一）系爭土地為被告丁○○及訴外人曾雙元之父曾昇彩所有（
      已亡故），屬曾昇彩生前之財產不容置疑，惟曾昇彩除丁
      ○○、曾雙元外，尚有四名女兒分別為曾娘妹、曾意妹、
      曾秋梅、曾秋冉，因之除丁○○、曾雙元之外，四名女兒
      均有繼承權，況四名女兒均未拋棄繼承權，故系爭土地應
      屬公同共有之範圍，則本件訴訟標的於六人間即有合一確
      定之必要，需一同起訴或被訴，當事人始為適格，是故原
      告僅起訴被告，顯屬當事人不適格。
（二）系爭土地既係曾昇彩之財產，而丁○○、曾雙元取得系爭
      土地係依據73年6月9日與曾昇彩共同簽訂之分家書所取得
      ，贈與人為使上開具贈與性質之分家書生贈與之效力，自
      負有依約履行之義務。此乃屬曾昇彩所留遺產中債務之一
      部分，而曾昇彩除丁○○、曾雙元外，尚有四名女兒且均
      未拋棄繼承權，因系爭土地自屬公同共有之範疇，是故本
      件訴訟標的於六人間即有合一確定之必要，需一同起訴或
      被訴，當事人始為適格，然原告僅起訴被告，並未對其他
      五人起訴或被訴，就程序上顯已無法不合，既然程序上已
      違法，則基於程序正義之原告，已無進行實體審判之可言
      等語，資為抗辯，並聲明：原告之訴駁回。
三、本院之判斷：
（一）原告主張系爭土地為兩造所共有，業據提出土地登記謄本
      為證，堪信為真。被告雖辯稱系爭土地為被告丁○○之被
      繼承人即曾昇彩之遺產，除訴外人曾雙元及被告丁○○外
      ，尚有四名繼承人均未拋棄繼承權，屬公同共有，原告未
      以全體繼承人為被告共同起訴，係屬當事人不適格云云。
      惟查系爭土地為42年9月17日因耕地放領而登記為被告丁
      ○○名義，嗣於73年6月9日，被告丁○○與其父曾昇彩及
      其弟曾雙元共同訂立父立分家書，並於分產目錄中，由曾
      昇彩將其財產中之系爭土地及其上建物，以建物正廳中心
      線為界，以東之建物及土地分歸被告丁○○取得，以西之
      建物及土地分歸曾雙元取得。86年4月29日，被告丁○○
      並將系爭土地應有部分1267分之653部分，移轉登記予曾
      雙元指定之登記名義人即原告丙○○所有，有系爭土地人
      工土地登記簿謄本、放領耕地通知書、父立分家書等件在
      卷可稽。兩造對系爭土地原為曾昇彩所有及父立分家書之
      真正均不爭執，足見系爭土地確係曾昇彩於耕地放領時以
      被告丁○○名義登記，惟曾昇彩於生前即73年6月9日，已
      將系爭土地及地上物贈與分配與被告丁○○兄弟二人，自
      非曾昇彩之遺產，應無繼承人公同共有之問題，被告上開
      所辯，洵無足採。
（二）按共有人得隨時請求分割共有物，但因物之使用目的不能
      分割或契約訂有不分割之期限者，不在此限。又共有物之
      分割依共有人之協議方法行之，分割之方法不能協議決定
      者，法院得因任何共有人之聲請，命為左列之分配：一、
      以原物分配於各共有人，二、變賣共有物，以價金分配於
      各共有人，民法第823條第1項、第824條第1項、第2項分
      別定有明文。查系爭土地既無因物之使用目的不能分割或
      訂有不分割之期限，且兩造就分割方法復未能達成協議，
      則原告依上開規定訴請分割系爭土地，即無不合，應予准
      許。
（三）查系爭土地上有三合院磚造平房一棟，現由被告使用，面
      對三合院左邊建有鐵皮車庫一間，四週均為農田，出入靠
      舖設柏油路面之私設農路對外聯絡等情，業經本院會同新
      竹縣竹北地政事務所至現場勘驗屬實，有勘驗筆錄及測量
      成果圖在卷可稽。而被告丁○○與曾昇彩及訴外人曾雙元
      於73年6月9日訂有父立分家書，約定系爭土地以地上物（
      即上開三合院磚造平房）之正廳中心線為界，以東土地及
      地上物分歸被告丁○○取得，以西土地及地上物分歸曾雙
      元取得，已如前述。嗣兩造及訴外人曾雙元復於92年5 月
      20日訂立分管協議書，被告同意以建物（即上開三合院磚
      造平房）正廳中心線為界，以西之建物及地上物為原告永
      久使用及收益等情，有被告所不爭之分管協議書在卷可按
      。是原告主張系爭土地依三合院建物正廳中心線分割，東
      邊歸被告取得，西邊歸原告取得，既與上開父立分家書及
      協議書之約定相符，亦無礙於兩造對系爭土地上建物之使
      用收益，應屬可採，即附圖編號Ａ部分所示分歸原告所有
      ，附圖Ｂ部分所示分歸被告所有，如此兩造分得之土地均
      屬完整，亦不須拆除原有建物，並能兼顧發揮土地使用經
      濟上之效益。至如附圖所示Ｂ部分土地，被告戊○○○、
      丁○○陳明願維持共有，俾利其等共同使用，爰就該部分
      土地分歸兩造按其應有部分比例各1267分之307之比例保
      持共有。又被告雖辯稱分割後其無路可供出入云云，惟本
      院履勘現場時，附圖Ｂ部分土地確有一條舖設柏油路面之
      私設農路對外聯絡，是被告此部分所辯，亦無足採。
四、綜上所述，原告本於分割共有物之規定，請求法院裁判分割
    ，本院斟酌當事人之聲明、應有部分之比例與兩造所訂協議
    書、父立分家書等客觀情狀、經濟效用及全體共有人之利益
    公平，爰判決：附圖所示編號Ａ部分，面積653平方公尺土
    地，分歸原告取得；編號Ｂ部分，面積614平方公尺土地，
    分歸被告戊○○○、丁○○取得，並按應有部分各1267分之
    307之比例維持共有。
五、按分割共有物之訴訟，原、被告之間立於可互換之地位，本
    件原告起訴雖於法有據，但被告之應訴實因訴訟性質所不得
    不然，故所為抗辯自為伸張或防衛權利所必要，況共有物分
    割乃消滅兩造間之共有關係，使各共有人取得各自獨立使用
    分得所有物之權能，對各共有人而言，亦均屬有利，是以本
    院認本件之訴訟費用應由兩造各人按其應有分比例分擔，始
    為公允，爰諭知如主文第2項所示。
六、兩造其餘主張或舉證，經審酌後，認與本件判決結果，均不
    生影響，爰不一一論述。
七、裁判費負擔之依據：民事訴訟法第80條之1。
中    華    民    國    95    年    8     月    31    日
                  民事第二庭    法  官  楊明箴
以上正本係照原本作成。
如對本判決上訴，須於判決送達後20日內向本院提出上訴狀。
中    華    民    國    95    年    8     月    31    日
                                書記官  許麗汝


司法院資訊處製作；財團法人民間司法改革基金會備份。
